ACORDAO-COMPLETO-2486423

ACÓRDÃO 1748/2021 ATA 27/2021 - PLENÁRIO

VISTOS, relatados e discutidos estes autos que cuidam de monitoramento do Acórdão 357/2020-TCU-Plenário, de minha relatoria, proferido nos autos do TC Processo 028.203/2017-8.
ACORDAM os Ministros do Tribunal de Contas da União, reunidos em Sessão Plenária, diante das razões expostas pelo Relator e com fulcro o art. 243 do RI/TCU, em:
9.1. considerar cumpridas as determinações constantes dos itens 9.1 e 9.3, e seus respectivos subitens, do Acórdão 357/2020-TCU-Plenário (Relator: Raimundo Carreiro) ;
9.2. considerar em cumprimento e no prazo a determinação constante do item 9.2, e seus respectivos subitens, do Acórdão 357/2020-TCU-Plenário (Relator: Raimundo Carreiro) ;
9.3. autorizar a Secretaria de Controle Externo do Sistema Financeiro Nacional a dar continuidade ao presente monitoramento, até a completa implementação do item 9.2. do Acórdão 357/2020-TCU-Plenário (Relator: Raimundo Carreiro) ;
9.4. dar ciência sobre o presente Acórdão à Funcef, à Petros e à Previ, esclarecendo que o inteiro teor da deliberação, incluindo relatório e voto, pode ser consultado no endereço www.tcu.gov.br/acordaos;

Monitoramento de deliberações proferidas em representação sobre possíveis irregularidades ocorridas em investimentos realizados na Itapecuru Bioenergia Ltda.

Caixa Econômica Federal; Fundação Petrobrás de Seguridade Social (Petros); Fundação dos Economiários Federais (Funcef)

3. Interessados/Responsáveis: não há.

13.1. Ministros presentes: Ana Arraes (Presidente), Walton Alencar Rodrigues, Benjamin Zymler, Aroldo Cedraz, Raimundo Carreiro (Relator) e Bruno Dantas.
13.2. Ministros-Substitutos convocados: Augusto Sherman Cavalcanti e Marcos Bemquerer Costa.
13.3. Ministros-Substitutos presentes: André Luís de Carvalho e Weder de Oliveira.

ACORDAO-COMPLETO-2539607

Acórdão de Relação 1436/2022 - Plenário

Acórdão de Relação

ACORDAO-COMPLETO-2517790

Acórdão de Relação 3226/2021 - Plenário

RAIMUNDO CARREIRO

Transcrevo a seguir, nos termos do art. 1º, § 3º, inciso I, da Lei nº 8.443/92, a instrução lavrada no âmbito da Secretaria de Controle Externo do Sistema Financeiro Nacional (peça 14) , cujas conclusões contaram com a anuência do corpo diretivo daquela unidade técnica (peças 15 e 16) 
	"Trata-se de processo autuado para monitor as deliberações proferidas no Acórdão 357/2020-TCU-Plenário (Relator: Raimundo Carreiro) , referente ao TC Processo 028.203/2017-8. O processo original tratava de representação a respeito de possíveis irregularidades ocorridas na Fundação dos Economiários Federais (Funcef) , fundo patrocinado pela Caixa Econômica Federal, relacionadas, a investimentos realizados na Itapecuru Bioenergia Ltda., de forma direta ou por meio do FIP Terra Viva sem a rentabilidade adequada.
HISTÓRICO 
A Procuradoria da República do Ministério Público Federal apresentou representação ao TCU e, ao apreciar o mérito do TC Processo 028.203/2017-8, o Tribunal, por intermédio do Acórdão 357/2020-TCU-Plenário (Relator: Raimundo Carreiro) , deliberou no seguinte sentido (grifo nosso) : 
 9.1 determinar à Fundação dos Economiários Federais (Funcef)  que, em relação aos investimentos no FIP AG Angra Infra, na subscrição de ações e nas aquisições de debêntures da empresa TG Participações S.A. e aos investimentos no FIP Terra Viva, instaure as necessárias Tomadas de Contas Especiais (TCE) , encaminhando-as a este Tribunal para julgamento no prazo de 90 (noventa) dias, observando, necessariamente, os seguintes aspectos: 
9.1.1 individualização das condutas, períodos de mandatos e normas descumpridas por cada responsável, utilizando, como base, o relatório elaborado pela Comissão Técnica de Apuração; 
9.1.2 análise do nexo causal entre a conduta do agente e o dano ao erário; 
9.1.3 quantificação do débito por responsável e possibilidade de aplicação do instituto de responsabilidade solidária; 
9.1.4 notificação aos responsáveis, com os respectivos avisos de recebimento, e pareceres emitidos pela área técnica responsável onde esteja inclusa a análise das justificativas apresentadas pelos responsáveis, nos termos do art. 10, § 1º, b e c, da IN TCU 71/2012; 
9.1.5 observação dos demais documentos listados no art. 10 da IN TCU 71/2012; e 
9.1.6 encaminhamento do processo de TCE à Controladoria-Geral da União, para certificação e ateste. 
9.2 determinar à Fundação Petrobrás de Seguridade Social (Petros)  que, no prazo de 120 (cento e vinte) dias, instaure procedimento administrativo interno com vistas a apurar possíveis irregularidades no âmbito dos FIP Terra Viva e no FIP AG Angra Infraestrutura, e: 
9.2.1 caso se confirme ocorrência de dano ao erário, instaure e encaminhe as devidas Tomadas de Contas Especiais a este Tribunal para julgamento; 
9.2.2 caso não se confirme a ocorrência de dano ao erário, encaminhe relatório conclusivo a este Tribunal. 
9.3 determinar à Caixa de Previdência dos Funcionários do Banco do Brasil (Previ)  que, no prazo de 120 (cento e vinte) dias, instaure procedimento administrativo interno com vistas a apurar possíveis irregularidades no âmbito do FIP Terra Viva, e:
9.3.1 caso se confirme ocorrência de dano ao erário, instaure e encaminhe as devidas Tomadas de Contas Especiais a este Tribunal para julgamento; 
9.3.2 caso não se confirme a ocorrência de dano ao erário, encaminhe relatório conclusivo a este Tribunal.
O presente processo objetiva monitorar as determinações 9.1, 9.2 e 9.3 exaradas acima. Serão analisadas, separadamente, as determinações emitidas para cada Entidade Fechada de Previdência Complementar (EFPC) .
EXAME TÉCNICO
Por meio dos Ofícios 8.918, 8.920 e 8.924/2020-TCU/Seproc, houve a notificação do deliberado no Acórdão 357/2020-TCU-Plenário (Relator: Raimundo Carreiro) à Funcef, à Petros e à Previ, respectivamente.
 Determinação constante do item 9.1, direcionada à Funcef
Conforme determina o item 9.1 do Acórdão, a Funcef deveria instaurar e enviar a este Tribunal em noventa dias, as Tomadas de Contas Especiais referentes aos investimentos realizados pela Fundação no FIP Terra Viva, no FIP Angra Infra e na empresa TG Participações S.A. (por meio de ações e debêntures) . Os subitens 9.1.1 a 9.1.6 tratam dos requisitos formais da TCE.
De fato, a Funcef já instaurou, realizou a fase interna e remeteu os autos das TCE para a apreciação desta Corte de Contas. Nesse sentido, foram constituídos os TCs Processo 041.638/2020-4 (FIP Terra Viva) e Processo 041.868/2020-0 (FIP AG Angra e empresa TG Participações) . As Tomadas de Contas Especiais foram constituídas com os requisitos exarados nos subitens 9.1.1 a 9.1.6 do Acórdão, com certificação da Controladoria Geral da União, e aguardam instrução da Unidade Técnica.
Dado o exposto, o item 9.1 do Acórdão 357/2020-TCU-Plenário (Relator: Raimundo Carreiro) , quanto aos investimentos da Funcef no FIP Terra Viva, no FIP Angra Infra e na empresa TG Participações S.A., pode ser considerado cumprido, nos termos do item 32.5.1 da Portaria Segecex nº 27/2009 (Padrões de Monitoramento) , uma vez que a instauração das respectivas TCE cumpre a determinação em sua completude.
 Determinação constante do item 9.2, direcionada à Petros
O item 9.2 do Acórdão em análise determinou que a Petros instaurasse procedimento administrativo interno para apurar possíveis irregularidades nos investimentos da Entidade nos Fundos de Investimento em Participações Terra Viva e AG Angra Infraestrutura. Caso se detectasse dano ao Erário, a Entidade deveria instaurar TCE, remetendo os autos a este Tribunal. Caso não houvesse dano ao Erário, deveria enviar ao TCU relatório conclusivo com esse apontamento.
No presente processo, ou mesmo no processo original (TC Processo 028.203/2017-8) , não se encontra nenhuma comunicação da Petros que indique o cumprimento da determinação. Conforme já exposto, a Entidade foi regularmente notificada do teor do Acórdão pelo Ofício 8.920/2020-TCU/Seproc, não havendo de se argumentar a não ciência da deliberação.
Contudo, observa-se nos autos do TC Processo 034.501/2018-5, que trata de monitoramento de Levantamento sobre os investimentos dos Fundos de Pensão, que a Petros, por meio do documento GPRES-0055/2020 (peça 89 daquele processo) , solicitou (grifo nosso) :
"a concessão do prazo de 01 (um) ano contado do recebimento do presente, para o envio das Tomadas de Contas Especiais, determinadas nos ofícios, respectivamente, 0624/2019-TCU/SecexFinanças e 8920/2020- TCU/SecexFinanças, quanto aos ativos: FIP CANABRAVA BIOENERGIA, DEBÊNTURES GALILEO, FIDC MULTISETORIAL TRENDBANK, LUPATECH, ITAÚSA, FIP ENSEADA, FIP MULTINER, FIP SONDAS, FIP TERRA VIVA e FIP ANGRA."
Percebe-se, de pronto, que a Petros solicitou a prorrogação de prazo em relação à instauração das TCE dos FIP Terra Viva e Angra juntamente com a de outros investimentos, em processo diverso do que seria o correto, uma vez que aqueles investimentos específicos são objeto de outro processo (TC Processo 028.203/2017-8) . Nesse sentido, o Acórdão 2660/2020-TCU-Plenário (Relator: Raimundo Carreiro) concedeu o prazo de um ano para remessa das TCE a esta Corte de Contas, a contar de 30/6/2020, mas somente daqueles investimentos tratados no bojo do TC Processo 034.501/2018-5, não abarcando as TCE dos FIP Terra Viva e Angra (grifo nosso) :
ACORDAM os Ministros do Tribunal de Contas da União, com fulcro no § 2º do art. 11 da Instrução Normativa TCU 71/2012, em conceder à Petros prazo de 1 ano, contado a partir de 30/6/2020 (data de recebimento do requerimento) , para remessa da tomada de contas especial ao TCU determinada no item 9.3. do Acórdão 3151/2019 - TCU - Plenário (relator: Ministro Raimundo Carreiro) .
É possível que a Petros tenha considerado o prazo de um ano concedido para a remessa dos autos de todas as TCE, o que não tem o condão de considerar a deliberação em análise cumprida. Tendo em vista o princípio da economia processual, propõe-se considerar como prorrogado o prazo de envio das mencionadas TCE até 30/6/2021 e, caso não sejam encaminhadas, que sejam apuradas as responsabilidades em face de descumprimento de determinação desta Corte.
Dado o exposto, o item 9.2 do Acórdão 357/2020-TCU-Plenário (Relator: Raimundo Carreiro) , quanto aos investimentos da Petros no FIP Terra Viva e no FIP Angra, pode ser considerado em cumprimento e no prazo, nos termos do item 32.5.2 da Portaria Segecex nº 27/2009 (Padrões de Monitoramento) , uma vez que é de conhecimento desta Unidade Técnica que a Petros constituiu força-tarefa para instaurar as Tomadas de Contas Especiais necessárias, dentre as quais estão as dos FIP Terra Viva e Angra Infra, e há previsão de remetê-las a este Tribunal até o prazo final de 30/6/2021.
 Determinação constante do item 9.3, direcionada à Previ
O item 9.3 do Acórdão em análise determinou que a Previ instaurasse procedimento administrativo interno para apurar possíveis irregularidades nos investimentos da Entidade no Fundo de Investimento em Participações Terra Viva. Caso se detectasse dano ao Erário, a Entidade deveria instaurar TCE, remetendo os autos a este Tribunal. Caso não houvesse dano ao Erário, deveria enviar ao TCU relatório conclusivo com esse apontamento.
Por meio do Ofício PRESI/GABIN-2020/00174 (peça 11) , a Previ encaminha o Relatório de Auditoria DELIB/AUDIT 2020/0026 (peça 12) com o resultado da apuração interna realizada. Inicialmente, a Previ tece um breve histórico do investimento, destacando que em 2007 e 2008 o setor sucroalcooleiro passava por momento de expansão, razão pela qual a Diretoria Executiva da Entidade aprovou, em 2008, o investimento de até R$ 35 milhões no FIP Terra Viva (até 20/2/2020, R$ 33,7 milhões haviam sido efetivamente integralizados) (peça 12, p. 1) .
O FIP Terra Viva, administrado e gerido pela DGF Gestão de Fundos, objetivava investir no setor sucroalcooleiro e obter retornos superiores a seu indicador (IPCA + 10% a.a.) . O Fundo investiu nas empresas Tonon, Paraíso Bioenergia e Araporã (Alvorada Açúcar e Álcool) . Outras empresas apresentadas ao Comitê de Investimentos (do qual a Previ era membro) , foram reprovadas (peça 12, p. 1) .
Por meio do FIP Terra Viva, a Previ investiu R$ 15,4 milhões na Tonon (dois aportes, em 2009 e 2012) , R$ 7,09 milhões na Paraíso Bioenergia (2010) e R$ 8,27 milhões na Araporã (2012) . Em 2013, a Paraíso foi incorporada pela Tonon, com aprovação da Previ. Em 2017, a Auditoria Interna da Previ emitiu o Relatório Delib/Audit 2017/075, com o objetivo de avaliar os processos internos e controles relacionados ao investimento no FIP (peça 12, p. 2) .
A Previc, órgão fiscalizador do setor, por sua vez, lavrou o Auto de Infração 47/2017, responsabilizando ex-funcionários da Previ pela "infringência à legislação no âmbito do regime de previdência complementar operado pelas entidades fechadas de previdência complementar" (peça 12, p. 2) .
Contudo, em 8/10/2019, o Auto de Infração foi julgado improcedente pela DICOL/PREVIC. A Diretoria de Fiscalização da Entidade recorreu à Câmara de Recursos da Previdência Complementar (CRPC) e, ato contínuo, a Previ apresentou suas Contrarrazões. A Previ ainda informa que o julgamento na CRPC estava previsto para 25/3/2020, mas havia sido adiado sem previsão de nova data em decorrência da pandemia (peça 12, p. 3) .
Ainda em 2017, os cotistas do FIP contrataram a empresa Cescon Barrieu para realizar auditoria independente no Fundo, para analisar o cumprimento dos deveres fiduciários pela DGF (administradora e gestora) (peça 12, p. 3) .
Nas páginas seguintes do relatório (peça 12, p. 4-11) , a Previ identifica cada (ex) funcionário participante dos processos decisórios de cada aporte, mas não atribui responsabilidade a nenhum deles, pois "não foram identificadas irregularidades".
A Previ argumenta que a Política e Diretrizes de Investimentos 2008-2014 do Plano de Benefícios 1 havia sido revisada e submetida às alçadas competentes, conforme o Estatuto. Na Política, havia a diretriz de se aplicar no mercado de private equity e venture capital (PE/VC) , sendo que, à época da aprovação do investimento no FIP, apenas 0,65% do patrimônio do Plano 1 estava comprometido com investimentos estruturados. O FIP Terra Viva, por sua vez, representava somente 0,02% do Patrimônio do plano (peça 12, p. 11-12) .
A Previ elaborou relatório de due dilligence sobre o FIP Terra Viva, contemplando a experiência dos gestores no ramo de PE/VC, pessoas chave e sócios com conhecimento do setor e pipeline avançado. Além disso, houve análise jurídica do regulamento do FIP, certidões (trabalhistas, criminais, cíveis e fiscais) das pessoas jurídica e físicas envolvidas (peça 12, p. 12) .
Em seguida, a Previ afirma que o investimento no FIP foi aprovado pela Diretoria Executiva em conformidade com os normativos da época, com análises aderentes às diretrizes da Política de Investimentos vigente. Ademais, a Nota Técnica de aprovação descreveu os riscos relativos a esse tipo de investimento: liquidez, concentração e natureza do negócio das investidas. Estudo setorial do Credit Suisse teria subsidiado a análise da Previ (peça 12, p. 13) .
Nas Notas Técnicas que embasaram as decisões de investir nas empresas alvo do FIP (Tonon, Paraíso e Araporã) , estariam relacionados os principais riscos e seus respectivos mitigadores, subsidiados por documentos e materiais fornecidos pela gestora (peça 12, p. 13) .
Contudo, o investimento não obteve sucesso, resultando em prejuízos milionários para a Previ. De acordo com a DGF, os resultados insatisfatórios podem ser atribuídos a: 1) fim da CIDE e controle dos preços da gasolina com impactos no etanol; 2) compressão do preço do açúcar por pelo menos quatro anos (superávit mundial) ; 3) mercado financeiro sem abertura para o setor; e 4) depreciação do real (dívidas em dólar) . Assim, a Auditoria Interna não identificou evidência de descumprimento do art. 4º, II, e dos arts. 9º 10 da Resolução CMN 3792/2009 (peça 12, p. 14) .
Ato contínuo, a Previ enumera uma série de medidas que vem tomando para recuperar, ainda que parcialmente, os valores investidos nas empresas., já tendo inclusive recebido proposta para alienação de suas cotas no FIP (peça 12, p. 15) .
A Previ finaliza com a conclusão de que não há pressupostos válidos capazes de comprovar irregularidade praticada por seus funcionários, propondo o não prosseguimento do processo. Com relação às fragilidades e oportunidades de melhorias identificadas no âmbito do Relatório Delib/Audit 2017/075, a Previ informa que as recomendações já foram cumpridas pelas áreas responsáveis (peça 12, p. 16) .
Análise
Conforme exarado no item 9.3 do Acórdão, pode-se observar que de fato a Previ instaurou procedimento interno para apurar eventuais irregularidades nos seus investimentos no FIP Terra Viva. Não encontrando dano ao Erário, a Entidade enviou relatório conclusivo a este Tribunal (peça 12) , o que implica, ao menos, no cumprimento formal da deliberação do Plenário. Resta saber se realmente não se evidencia qualquer irregularidade no processo.
Em complementação ao Relatório de Auditoria DELIB/AUDIT 2020/0026 (peça 12) , a Previ enviou uma série de documentos anexos, por meio do OneDrive, constituindo mais de 1 GB de arquivos e contemplando todo o período de investimento no FIP Terra Viva, inclusive os documentos relativos ao Auto de Infração lavrado pela Previc.
Tomando como base o Auto de Infração 47/2017, a Diretoria de Fiscalização da Previc inicialmente apontou irregularidades praticadas pela Previ no FIP Terra Viva, pois a Entidade teria deixado de observar os requisitos de prudência, segurança, rentabilidade e solvência, bem como o dever de diligência nas aprovações no Comitê de Investimentos do FIP nas aquisições das empresas investidas, em desrespeito ao estabelecido na Resolução CMN 3.792/2009. Teria também havido falha no acompanhamento e monitoramento do investimento.
Em suma, as irregularidades podem ser descritas como: 1) análises meramente descritivas das características do FIP; 2) ausência de verdadeira análise de riscos do FIP e das empresas investidas; 3) empresas investidas com alto endividamento e elevado risco de crédito não analisado; 4) custo de capital próprio acima da Taxa Interna de Retorno (TIR) prevista nos investimentos; 5) concentração do investimento em poucas companhias; 6) alguns aportes (Paraíso e follow on da Tonon) para pagar dívidas e não para melhorar a produção; e 7) ausência de efetivo acompanhamento dos investimentos.
As seguintes Notas Técnicas embasaram as decisões de investimentos e serviram como evidências das irregularidades apontadas pela equipe de fiscalização da Previc: 
			Nota Técnica GETEC
	Nota Técnica GERIN
	Nota Técnica GECAP

	Investimento
	Aquisição de cotas do FIP Terra Viva
	-
	-
	2008/186

		Tonon Bioenergia
	2009/178
	2009/063
	-

		Paraíso Bioenergia
	2010/66
	2010/043
	-

		Usina Alvorada
	2012/047
	2012/045
	-

		Follow on da Tonon
	2012/046
	2012/046
	-

		Incorporação da Paraíso pela Tonon
	2013/024
	2013/028
	-

Fonte: elaboração própria
Analisando-se as evidências apresentadas pela equipe de fiscalização da Previc, em conjunto com os documentos e defesa apresentados naquele processo pela Previ, pode-se afirmar que não há indício de irregularidade cometida pelos empregados do Fundo de Pensão. 
Quanto às alegações de ausência de análises de características do FIP e de análise de riscos (com medidas mitigadoras) do Fundo e das empresas investidas, pode-se afirmar que os documentos trazidos pela Previ não apontam para conduta sem diligência no processo de investimentos no FIP Terra Viva. Na verdade, a EFPC fez diversas análises e ponderações acerca dos riscos envolvidos nas operações, como relatórios de due diligence e análises financeiras próprias, sempre mais conservadoras do que as apresentadas pelo gestor do FIP. O gestor foi questionado constantemente acerca de vários pontos. Os riscos foram avaliados e considerados na tomada de decisão. Ademais, na época o setor sucroalcooleiro vivia fase de expansão e era atrativo.
Quanto ao risco de crédito decorrente do alto endividamento das empresas investidas, a Previ comprovou que era o padrão do setor investido. Estudo realizado pelo BNDES mostrou que o endividamento médio do setor sucroalcooleiro em 2007 era de 50% a 60% do patrimônio, em linha com o apresentado pelas empresas investidas.
Com relação à aparente incongruência de se decidir investir em uma empresa com TIR prevista menor do que o custo de oportunidade do acionista (Ke - cost of equity) , afirme-se que a TIR calculada pelo gestor, e recalculada mais conservadoramente pela Previ, trata-se se TIR do projeto/da empresa, que por sua vez deve ser comparada com o custo ponderado médio de capital (WACC) para se analisar a viabilidade do investimento, uma vez que a empresa apresenta estrutura de capital composta por dívida (debt) e capital próprio (equity) .
Em todos os investimentos analisados, a TIR estava de fato acima do WACC (e do benchmark do Fundo) , o que indicava a atratividade do investimento. Ainda que em vários momentos a Previ faça referência à "TIR do acionista", o fato é que o número apresentado se trata de TIR real do projeto, uma vez que foi calculado com base em fluxo de caixa livre da empresa (FCFF - Free cash flow to firm) . FCFF é aquele disponível para o pagamento de dívidas (debt) e de acionistas (equity) .
Caso tivesse sido feito um fluxo de caixa livre do acionista (FCFE - Free cash flow to equity) , indicando o valor a ser distribuído como dividendos aos acionistas, ter-se-ia a TIR do acionista, que deveria ser comparada ao custo de oportunidade do acionista (Ke - cost of equity) para se verificar a viabilidade do empreendimento. Como não foi o caso, não se pode comparar TIR real com custo de oportunidade do acionista, como argumentou a Previc.
Em suma, os comparáveis devem estar em bases semelhantes: calculando-se o fluxo de caixa da empresa (FCFF) , tem-se a TIR do projeto, que deve ser comparado com o custo de capital da empresa (WACC) ; calculando-se o fluxo de caixa do acionista (FCFE) , tem-se a TIR do acionista, que deve ser comparado com o custo de oportunidade do acionista (Ke - cost of equity) . 
No que diz respeito à concentração dos investimentos do FIP em poucas empresas, aumentando o risco, destaque-se que o Regulamento do FIP previa como uma possível estratégia a consolidação do setor. Pode-se observar ainda, que em várias oportunidades o gestor do FIP externa sua estratégia de consolidar as empresas de seu portfólio para que se formasse um todo mais atrativo para futura abertura de capital. 
Com relação aos aportes na Paraíso e na Tonon (follow on) destinados a pagamento de dívidas, frise-se que em ambos os casos a operação fazia sentido dentro da estratégia do FIP. Havia o objetivo de alongar as dívidas das empresas, de modo que se diminuísse a dívida de curto prazo, substituindo-a pela de longo prazo que serviria como suporte para os investimentos necessários. 
Uma prova de que o risco de crédito não seria um problema para a Tonon foi a emissão de bond de US$ 300 milhões no mercado internacional, com demanda para esse título tendo ultrapassado US$ 1,3 bilhão. Ademais, a Fitch Ratings manteve o rating da empresa mesmo com essa emissão de dívida.
Quanto ao monitoramento e acompanhamento do investimento no FIP Terra Viva, a Previ demonstrou que os processos foram adequados, tendo participado do Comitê de Investimentos e da Assembleia Geral de Cotistas, avaliado as Demonstrações Financeira anuais, feito análise e questionamentos dos Relatórios Periódicos dos Gestores, realizado Estudos de Divergência Não-Planejada (remetidos à Previc) , dentre outros.
Por fim, ressalte-se que a Câmara de Recursos da Previdência Complementar (CRPC) julgou, por unanimidade, o Auto de Infração 47/2017/PREVIC na 104ª Reunião Ordinária, realizada em 12/4/2021, na qual decidiu manter a decisão da DICOL/PREVIC pela improcedência da autuação, nos seguintes termos (grifo nosso) : 
"EMENTA: ANÁLISE DE AUTO DE INFRAÇÃO. APLICAR OS RECURSOS GARANTIDORES DAS RESERVAS TÉCNICAS, PROVISÕES E FUNDOS DOS PLANOS DE BENEFÍCIOS EM DESACORDO COM AS DIRETRIZES ESTABELECIDAS PELO CONSELHO MONETÁRIOS NACIONAL. INVESTIMENTO NO FIP TERRA VIVA COM OBSERVÂNCIA AOS ELEMENTOS MITIGADORES DE RISCO. ANÁLISE PRÉVIA, ACOMPANHAMENTO E MONITORAMENTO COMPROVADOS COM FARTA DOCUMENTAÇÃO. IMPROCEDÊNCIA.
I - Investimento apresentando prévia avaliação e estudos, visando a rentabilidade, segurança e
monitoramento, não havendo qualquer violação às Resoluções do Conselho Monetário e à Lei
Complementar 109/2001.
II - As irregularidades apontadas no processo decisório do investimento não foram vislumbradas,
tratando-se de ato de gestão empregado pelos envolvidos no AI, o qual não se confundem com ausência de estudos e projeções essenciais ao ingresso e monitoramento do investimento.
III - Não caracterizada a infração de aplicar recursos garantidores das reservas técnicas em desacordo com as diretrizes estabelecidas pelo Conselho Monetário Nacional, razão pela qual impossível a manutenção da autuação.
V - Auto de infração improcedente."
Dado o exposto, o item 9.3 do Acórdão 357/2020-TCU-Plenário (Relator: Raimundo Carreiro) , quanto aos investimentos da Previ no FIP Terra Viva, pode ser considerado cumprido, nos termos do item 32.5.1 da Portaria Segecex nº 27/2009 (Padrões de Monitoramento) , uma vez que a Entidade instaurou procedimento administrativo interno e, não encontrando dano ao Erário, enviou a este Tribunal relatório conclusivo.
CONCLUSÃO
Tendo em vista todo exposto nesta Instrução, pode-se afirmar que as determinações 9.1 e 9.3 do Acórdão 357/2020-TCU-Plenário (Relator: Raimundo Carreiro) encontram-se cumpridas, ao passo que a determinação 9.2 encontra-se em cumprimento e no prazo.
Com relação à determinação 9.1, a Funcef já remeteu a este Tribunal as TCE relativas aos investimentos da Fundação no FIP Terra Viva, no FIP Angra Infra e na empresa TG Participações S.A., constituindo os TCs Processo 041.638/2020-4 (FIP Terra Viva) e Processo 041.868/2020-0 (FIP AG Angra e empresa TG Participações) .
No que diz respeito ao item 9.2 do Acórdão, verifica-se que a Petros não informou sobre a instauração de procedimento administrativo interno para a apuração das possíveis irregularidades nos investimentos do Fundo nos FIP Terra Viva e Angra. Contudo, observa-se que no bojo de outro processo (TC Processo 034.501/2018-5) , a Petros solicitou a concessão de prazo até 30/6/2021 para a remessa dos autos da TCE a ser instaurada a este Tribunal. O prazo dilatado para as TCE desses investimentos específicos não foi concedido.
É possível que a Petros tenha considerado o prazo de um ano concedido para a remessa dos autos de todas as TCE, portanto, tendo em vista o princípio da economia processual, propõe-se considerar como prorrogado o prazo de envio das mencionadas TCE até 30/6/2021 e, caso não sejam encaminhadas nessa data, que sejam apuradas as responsabilidades em face de descumprimento de determinação desta Corte.
Considerando ainda que é de conhecimento desta Unidade Técnica que a Petros constituiu força-tarefa para instaurar as Tomadas de Contas Especiais necessárias, dentre as quais estão as dos FIP Terra Viva e Angra Infra, é de se esperar que até 30/6/2021 a Fundação remeta os autos a este Tribunal. 
Por fim, com relação ao item 9.3 do Acórdão, a Previ instaurou procedimento administrativo interno e, não encontrando dano ao Erário (corroborado pela Entidade fiscalizadora) , enviou a este Tribunal relatório conclusivo (peça 12) .
PROPOSTA DE ENCAMINHAMENTO
	Ante o exposto, submetem-se os autos à consideração superior, propondo:
a)  	Considerar cumpridas as determinações constantes dos itens 9.1 e 9.3, e seus respectivos subitens, do Acórdão 357/2020-TCU-Plenário (Relator: Raimundo Carreiro) , nos termos do item 32.5.1 da Portaria Segecex nº 27/2009 (Padrões de Monitoramento) ;
b)  	 Considerar em cumprimento e no prazo a determinação constante do item 9.2, e seus respectivos subitens, do Acórdão 357/2020-TCU-Plenário (Relator: Raimundo Carreiro) , nos termos do item 32.5.2 da Portaria Segecex nº 27/2009 (Padrões de Monitoramento) , ressaltando que caso não sejam encaminhadas as TCE do FIP Terra Viva e do FIP Angra Infra até 30/6/2021, que sejam apuradas as responsabilidades em face de descumprimento de determinação desta Corte;
c)  	dar ciência do acórdão que vier a ser proferido à Funcef, à Petros e à Previ, esclarecendo que o inteiro teor da deliberação, incluindo relatório e voto, pode ser consultado no endereço www.tcu.gov.br/acordaos;
d)  	arquivar o presente processo, nos termos do art. 169, inciso V, do RI/TCU."
É o Relatório.

não há

Não atuou.

MONITORAMENTO. REPRESENTAÇÃO DO MINISTÉRIO PÚBLICO FEDERAL. POSSÍVEIS IRREGULARIDADES EM INVESTIMENTOS REALIZADOS PELA FUNCEF. DETERMINAÇÕES IMPLEMENTADAS E EM CUMPRIMENTO. CONTINUIDADE DO MONITORAMENTO. CIÊNCIA AOS INTERESSADOS.

MONITORAMENTO (MON)

Secretaria de Controle Externo do Sistema Financeiro Nacional (SecexFinan).

Em análise, monitoramento do Acórdão 357/2020-TCU-Plenário, de minha relatoria, proferido nos autos do TC Processo 028.203/2017-8 nos seguintes termos, verbis: 
"9.1 determinar à Fundação dos Economiários Federais (Funcef) que, em relação aos investimentos no FIP AG Angra Infra, na subscrição de ações e nas aquisições de debêntures da empresa TG Participações S.A. e aos investimentos no FIP Terra Viva, instaure as necessárias Tomadas de Contas Especiais (TCE) , encaminhando-as a este Tribunal para julgamento no prazo de 90 (noventa) dias, observando, necessariamente, os seguintes aspectos:
9.1.1 individualização das condutas, períodos de mandatos e normas descumpridas por cada responsável, utilizando, como base, o relatório elaborado pela Comissão Técnica de Apuração;
9.1.2 análise do nexo causal entre a conduta do agente e o dano ao erário;
9.1.3 quantificação do débito por responsável e possibilidade de aplicação do instituto de responsabilidade solidária;
9.1.4 notificação aos responsáveis, com os respectivos avisos de recebimento, e pareceres emitidos pela área técnica responsável onde esteja inclusa a análise das justificativas apresentadas pelos responsáveis, nos termos do art. 10, § 1º, b e c, da IN TCU 71/2012; 
9.1.5 observação dos demais documentos listados no art. 10 da IN TCU 71/2012; e
9.1.6 encaminhamento do processo de TCE à Controladoria-Geral da União, para certificação e ateste.
9.2 determinar à Fundação Petrobrás de Seguridade Social (Petros) que, no prazo de 120 (cento e vinte) dias, instaure procedimento administrativo interno com vistas a apurar possíveis irregularidades no âmbito dos FIP Terra Viva e no FIP AG Angra Infraestrutura, e:
9.2.1 caso se confirme ocorrência de dano ao erário, instaure e encaminhe as devidas Tomadas de Contas Especiais a este Tribunal para julgamento;
9.2.2 caso não se confirme a ocorrência de dado ao erário, encaminhe relatório conclusivo a este Tribunal.
9.3 determinar à Caixa de Previdência dos Funcionários do Banco do Brasil (Previ) que, no prazo de 120 (cento e vinte) dias, instaure procedimento administrativo interno com vistas a apurar possíveis irregularidades no âmbito do FIP Terra Viva, e:
9.3.1 caso se confirme ocorrência de dano ao erário, instaure e encaminhe as devidas Tomadas de Contas Especiais a este Tribunal para julgamento;
9.3.2 caso não se confirme a ocorrência de dado ao erário, encaminhe relatório conclusivo a este Tribunal.
9.4 manter o sigilo das peças 61 e 67 a 74 e tornar sigilosos o relatório e o voto pelo prazo de cinco anos, nos termos do art. 23, inciso VIII, da Lei 12.527/2011 (Lei de Acesso à Informação) c/c o art. 8º, inciso I, art. 9º, inciso VIII e §2º, da Resolução-TCU 294, de 2018, adotando as providências para que isso se reflita na base de dados desta Corte e no aplicativo "Classificação de peças do e-TCU com restrição de acesso", de modo que a concessão de vistas e cópias destes autos seja feita de acordo com as restrições ou permissões ali constantes, com acesso somente aos servidores que irão desenvolver atividades relacionadas aos autos;
9.5 arquivar o presente processo, nos termos do art. 169, inciso V, do RI/TCU."
2.	O TC Processo 028.203/2017-8 cuidou de Representação da Procuradoria da República no Estado de São Paulo, sobre investimentos supostamente irregulares realizados pelos gestores da Fundação Petrobrás de Seguridade Social (Petros) e da Fundação dos Economiários Federais (Funcef) em Fundos de Investimentos em Participações (FIP) , ações e debêntures.
3.	Nas instruções às peças 14 a 16, a unidade técnica propõe, em uníssono:
"PROPOSTA DE ENCAMINHAMENTO
	Ante o exposto, submetem-se os autos à consideração superior, propondo:
a)  Considerar cumpridas as determinações constantes dos itens 9.1 e 9.3, e seus respectivos subitens, do Acórdão 357/2020-TCU-Plenário (Relator: Raimundo Carreiro) , nos termos do item 32.5.1 da Portaria Segecex nº 27/2009 (Padrões de Monitoramento) ;
b)  Considerar em cumprimento e no prazo a determinação constante do item 9.2, e seus respectivos subitens, do Acórdão 357/2020-TCU-Plenário (Relator: Raimundo Carreiro) , nos termos do item 32.5.2 da Portaria Segecex nº 27/2009 (Padrões de Monitoramento) , ressaltando que caso não sejam encaminhadas as TCE do FIP Terra Viva e do FIP Angra Infra até 30/6/2021, que sejam apuradas as responsabilidades em face de descumprimento de determinação desta Corte;
c)  dar ciência do acórdão que vier a ser proferido à Funcef, à Petros e à Previ, esclarecendo que o inteiro teor da deliberação, incluindo relatório e voto, pode ser consultado no endereço www.tcu.gov.br/acordaos;
d)  arquivar o presente processo, nos termos do art. 169, inciso V, do RI/TCU."
4.	Desde já, registro que acolho, com ajustes, a proposta da Secretaria de Controle Externo do Sistema Financeiro Nacional (peça 14) . Como visto, restou demonstrado que que as determinações 9.1 e 9.3 do Acórdão 357/2020-TCU-Plenário (Relator: Raimundo Carreiro) foram cumpridas, enquanto a determinação 9.2 está em cumprimento e dentro do prazo.
5.	Com relação à determinação 9.1 do Acórdão ora monitorado, a Funcef já remeteu a este Tribunal as TCE relativas aos investimentos da Fundação no FIP Terra Viva, no FIP Angra Infra e na empresa TG Participações S.A., constituindo os TCs Processo 041.638/2020-4 (FIP Terra Viva) e Processo 041.868/2020-0 (FIP AG Angra e empresa TG Participações) , ambos de relatoria do Ministro Bruno Dantas. Assim, a determinação foi cumprida.
6.	No que tange ao item 9.2 do Acórdão 357/2020-TCU-Plenário, a Petros não informou sobre a instauração de procedimento administrativo interno para a apuração das possíveis irregularidades nos investimentos do Fundo nos FIP Terra Viva e Angra. Contudo, no bojo TC Processo 034.501/2018-5, de minha relatoria, a Petros solicitou a prorrogação de prazo para a remessa da TCE a ser instaurada a este Tribunal. Essa determinação, portanto, deve ser considerada em implementação.
7.	Ademais, a unidade técnica informou que a Petros constituiu "força-tarefa" para instaurar as Tomadas de Contas Especiais necessárias, dentre as quais estão as dos FIP Terra Viva e Angra Infra.
8.	Quanto ao item 9.3 do Acórdão em comento, a Previ enviou a este Tribunal relatório conclusivo (peça 12) , dando conta de que instaurou procedimento administrativo interno e não encontrou dano ao Erário. Portanto, essa determinação também foi implementada.
9.	Por fim, tendo em vista que a determinação 9.2 do Acórdão 357/2020-TCU-Plenário ainda não se encontra totalmente implementada, julgo oportuno que a unidade técnica dê continuidade ao presente monitoramento.
10.	Ante o exposto, acolho a essência da proposta uníssona da unidade técnica, e voto por que o Tribunal adote a minuta de acórdão que ora submeto à apreciação deste Colegiado.
TCU, Sala das Sessões, em 21 de julho de 2021.
RAIMUNDO CARREIRO 
Relator